【裁判字號】    97,上更(二),600
【裁判日期】    981027
【裁判案由】    偽造文書等
【裁判全文】
臺灣高等法院刑事判決          97年度上更（二）字第600 號
上  訴  人
即  被  告  丙○○
選任辯護人  邱奕澄律師
            王道元律師
上  訴  人
即  被  告  甲○○（原名李麗卿.
選任辯護人  廖蕙芳律師
上  訴  人
即  被  告  丁○○
上列上訴人即被告等因偽造文書等案件，不服臺灣桃園地方法院
91年度訴字第225號，中華民國95年12月29日第一審判決（起訴
案號：臺灣桃園地方法院檢察署89年度偵字第4918號、90年度偵
字第751號、第6928號、第9829號；併辦案號：臺灣桃園地方法
院檢察署90年度偵字第9851號、91年度偵字第4250號），提起上
訴，經本院判決後，由最高法院第二次發回更審，本院更為判決
如下：
    主  文
原判決關於丙○○、甲○○、丁○○部分均撤銷。
丙○○共同連續行使偽造私文書，足以生損害於他人，處有期徒
刑參年陸月。
甲○○共同連續行使偽造私文書，足以生損害於他人，處有期徒
刑貳年陸月。
丁○○共同連續行使偽造私文書，足以生損害於他人，處有期徒
刑貳年。
    事  實
一、緣丙○○、丁○○、謝美鈴3人係姊妹（謝美鈴被人收養，
    故不姓許，經臺灣桃園地方法院以96年度訴緝字第74號判處
    有期徒刑2年6月，現上訴由本院另案審理中），李清龍（業
    於民國95年3月5日死亡，經原審判決公訴不受理）係丙○○
    之夫，李徐英子（業經原審判處有期徒刑2年，緩刑5年確定
    ）與丙○○2人為妯娌，甲○○（原名李麗卿）係李徐英子
    之女，彼6人自民國（下同）85年12月間起，即單獨或由其
    中部分人員共同擔任會首分別對外召集會員，並相互協助收
    取會款、處理會務，藉「以會養會」之方式經營互助會。其
    等為使自己增加數個標會之機會，自86年3月間至88年12月
    間召集如附表一編號1至9、12、13所示之各組互助會（均採
    內標制，各會會首、起迄日期、開標日、會金、會員人數均
    如附表一編號1至9、12、13各互助會內容欄所示）時，即利
    用多數會員互不認識之客觀情事，未經如附表一編號1至9、
    12、13各互助會內容欄所示虛列會員之同意，擅自以其等名
    義作為會員並登載於上開各該互助會會簿上（各虛列會員及
    其等參加會數詳如附表一編號1至9、12、13各互助會內容欄
    所載）。86年5月20日，如附表一編號4所示之互助會第3次
    開標時，丙○○、丁○○、甲○○與謝美鈴、李清龍、李徐
    英子即共同基於意圖為自己不法所有及行使偽造準私文書之
    概括犯意聯絡，連續自86年5月20日至88年12月10日如附表
    一編號1至10、12、13所示之冒標日期，利用各會員未克前
    往投標及彼此間並非熟識之機會，未得如附表一編號1至10
    、12、13所示被冒標（含虛列）會員之同意，在標單上偽填
    如附表一編號1至10、12、13所示被冒標（含虛列）會員之
    姓名或暱稱、表示標息為新臺幣（下同）若干元之數字，向
    到場會員宣稱係未到場之該名會員之標單，而偽造成依習慣
    係表示該名會員願以所載標息標取會款意思之以私文書論之
    標單（冒標日期、被冒標〈含虛列〉會員、冒標當時真正會
    員活會數、冒標標息、所詐得金額等均詳如附表一編號1至
    10、12、13所示），提出參加競標以為行使，並因而得標，
    致冒標當時尚為活會之真正會員陷於錯誤而分別交付會款，
    足以生損害於如附表一編號1至10、12、13所示之被冒標之
    人及其餘尚為活會之真正會員。總計丙○○、丁○○、甲○○與謝美鈴、李徐英子、李清龍等人以上開詐騙手段，自86
    年5月20日起至88年12月10日止，共詐得如附表一編號1至10
    、12、13所示各組互助會之活會會款高達13,234,100元。
二、88年8月間，丙○○復承前意圖為自己不法所有之概括犯意
    ，佯以丁○○為會首而虛列如附表一編號11所示之互助會，
    向戊○○誆稱已覓得如附表一編號11互助會內容欄所示之會
    員組成互助會，使戊○○誤信為真而參加該互助會，並繳交
    會首款10,000元予丙○○收取。丙○○並自88年8月20日至
    同年12月20日逐月向未到場標會之戊○○謊稱係由某會員得
    標、標息若干，致戊○○繼續陷於錯誤而如期繳付活會會款
    （丙○○向戊○○於各會次謊稱之標息及戊○○於各期繳交
    之會款均詳如附表一編號11所示）。丙○○即自88年8月20
    日前戊○○繳交會首款10,000元之日起，迄88年12月20日宣
    告停會止，向戊○○詐得45,900元。
三、嗣於88年10月至同年12月間，丙○○等人陸續宣布終止所召
    集如附表一所示之各組互助會（各會停會日期詳如附表一各
    互助會內容欄所載），並自89年1月間起，避不見面，致上
    開各組互助會尚為活會之真正會員催討無著。經上開各組互
    助會會員互相探詢下，始悉上情。
四、案經被害人林子○○、戊○○、庚○告訴及由桃園縣調查站
    報請臺灣桃園地方法院檢察署檢察官偵查起訴，暨被害人己○○○（即李玉敏）、辛○○、癸○○、壬○○、乙○○告
    訴及由臺灣桃園地方法院檢察署檢察官簽分偵查後移送併辦
    。
    理  由
甲、程序部分：
壹、審理範圍之界定：
    查本件公訴意旨係以：被告丙○○、丁○○、甲○○與謝美
    鈴、李清龍、李徐英子6人自85年12月間起至87年4月間止，
    以自任或共同為會首之方式對外招攬如起訴書附表一所示之
    23組互助會，每組每會會金1萬元或2萬元不等，渠等利用多
    數會員互不認識之情形下，基於意圖為自己不法所有之概括
    犯意聯絡，於上開各組互助會會期內之不詳時間，冒用如起
    訴書附表二所示之李麗貞、賴秀霞、庚○、戊○○等會員之
    名義或冒用實際未參加而渠等虛列於上開互助會單上之楊佳
    樺、蕭慶松（按：楊佳樺、蕭慶松二人係列於起訴書附表二
    所示第六組會會員玄○○、美珠〈即午○○○〉之互助會簿
    內）等人之名義，以不詳金額之投標金得標，藉而向不知情
    之各已得標及未得標之會員詐收會款共計2216萬元，致各該
    會員陷於錯誤而交付之，足以生損害於各該互助會會員等語
    ，而認被告丙○○、丁○○、甲○○係與謝美鈴、李清龍、
    李徐英子共同涉犯刑法第339條第1項之詐欺取財、同法第21
    6條、第210條之行使偽造私文書等罪嫌。觀諸上開公訴意旨
    ，自可知檢察官僅係起訴被告丙○○、丁○○、甲○○等人
    冒用真正會員之名義，以及冒用楊佳樺、蕭慶松等實際未參
    加而渠等虛列於互助會單上之虛列會員之名義投標，藉以向
    不知情之會員詐收會款等犯行，而依起訴犯罪事實及起訴書
    附表一、二所載，被告丙○○、丁○○、甲○○等有冒用真
    正會員或虛列會員名義冒標而詐收會款者，僅有第二、三、
    四、六、八、九、十、十二、十三、十四、十九、二十共計
    12組會（按：上列第八、第九2組會，其會金、開標期間、
    標會日期、停會日期，乃至連同會首在內之前37會會員姓名
    均完全相同，而第八組會所多出之最後2名會員，據會員即
    證人戌○○○、林子○○證稱係被告丙○○告知有增加2名
    會員後所增列〈原審卷四第125頁〉，是上開第八、第九2組
    會實係同一會），且起訴犯罪事實所據以認定被告等詐收會
    款之總額2216萬元，亦係由上列12組會（實際僅11組會）之
    冒標金額所加總而來，自應認本件檢察官之起訴範圍僅及於
    上列12組會（實際僅11組會）。至其餘非在起訴範圍內之各
    組互助會，經本院依各被害人於調查站、偵、審中之供述與
    卷附各該互助會會簿詳細比對結果，發現起訴書附表之第五
    、第十五2組會，被告丙○○、丁○○、甲○○等人亦有冒
    用真正會員或虛列會員名義冒標而詐收會款之情形，另第十
    八組會完全係由被告丙○○所虛列藉以向被害人戊○○詐收
    款項（均詳後），因其等此部分犯行與經起訴之論罪部分具
    有修正前刑法第56條連續犯裁判上一罪之關係，為起訴效力
    所及，自應由本院併予審理；而起訴書附表之第一、七、十
    一、十六、十七、二十一、二十二、二十三組互助會，雖亦
    分別於88年11、12月間即告倒會，惟遍查全卷，本院並未發
    現被告等有何冒用真正會員或虛列會員名義冒標而詐收會款
    之情事，且觀諸上開各會，均係實際運作一段期間後始宣告
    停會，並無證據足以證明被告等於起會之初即有向各活會會
    員詐收會款而不願繼續將其後各期到期會款支付予得標者之
    意，尚難認被告等有何意圖為自己不法所有之詐欺犯意，此
    部分與前揭起訴論罪部分即無審判不可分之關係，自非為起
    訴效力所及，不在本院審理範圍內。綜上所述，本院僅須就
    起訴書附表所示之第二、三、四、五、六、八、九、十、十
    二、十三、十四、十五、十八、十九、二十組互助會部分予
    以審理，合先敘明。
貳、證據能力部分：
一、按「被告以外之人於檢察事務官、司法警察官或司法警察調
    查中所為之陳述，與審判中不符時，其先前之陳述具有較可
    信之特別情況，且為證明犯罪事實存否所必要者，得為證據
    」，刑事訴訟法第159條之2定有明文。查證人即參與起訴書
    附表第二、三、四、五、六、八、九、十、十二、十三、十
    四、十五、十八、十九、二十組等互助會之會員庚○、戌○○○、Ｈ○○、戊○○、Ｆ○○、Ａ○○○、丑○○○、午
    ○○○、李麗貞、地○○、黃○○、宇○○、Ｂ○○○、亥
    ○○（以其姊李玉敏即己○○○之名義參加第八組會）、Ｄ
    ○○○、Ｇ○○、玄○○、Ｅ○○等於接受調查站詢問後，
    均經原審或本院傳喚到庭就與被告等本件犯行有關之事項詰
    問，並予被告等對質詰問之機會，是被告等對質詰問權已延
    緩至審判期日中確保，上開證人於調查站詢問時，尚未及與
    被告或其他證人接觸、串證，所受外界影響之程度較低，其
    等供述具有較可信之特別情況，且亦攸關被告等是否成立犯
    罪，而具有證明犯罪事實存否之必要性，是上開證人於調查
    局詢問時之陳述，與審判中所述不相符者，依刑事訴訟法第
    159條之2之規定，自有證據能力。
二、次按「被告以外之人於審判中有下列情形之一，其於檢察事
    務官、司法警察官或司法警察調查中所為之陳述，經證明具
    有可信之特別情況，且為證明犯罪事實之存否所必要者，得
    為證據：三滯留國外或所在不明而無法傳喚或傳喚不到者」
    ，刑事訴訟法第159條之3第3款亦定有明文。查證人即參與
    本件互助會之會員Ｃ○○、宙○○、Ｌ○○○之調查筆錄，
    係調查員以一問一答之方式所製作，且其等與被告間素無怨
    隙，並無誣指被告犯罪之動機，復查無任何遭調查員不正取
    供之情事，又其等於調查局詢問時，尚未及與被告或其他證
    人串證，所受外界影響之程度甚低，自應認具有可信之特別
    情況，再者，證人Ｃ○○、宙○○、Ｌ○○○分別於原審審
    理中，均經合法傳喚未到，而其等於調查局詢問時之供述，
    亦具有證明被告等犯罪事實存否之必要性，是證人Ｃ○○、
    宙○○、Ｌ○○○於調查局詢問時之陳述，依刑事訴訟法第
    159條之3第3款之規定，自有證據能力。
三、再「被告以外之人於偵查中向檢察官所為之陳述，除顯有不
    可信之情況者外，得為證據」，刑事訴訟法第159條之1第2
    項定有明文。查本件證人亥○○於檢察官偵訊時，業經具結
    後而為陳述，且並無證據證明其所述有何顯不可信之情況，
    嗣復經原審傳喚到庭就與被告等本件犯行有關之事項詰問，
    並予被告等對質詰問之機會，是被告等對質詰問權已延緩至
    審判期日中確保，是證人亥○○於檢察官偵訊時所為之證言
    ，依刑事訴訟法第159條之1第2項之規定，自有證據能力。
四、又按「被告以外之人於審判外之陳述，雖不符刑事訴訟法第
    159條之1至第159條之4之規定，而經當事人於審判程序同意
    作為證據，法院審酌該言詞陳述或書面陳述作成時之情況，
    認為適當者，亦得為證據。當事人、代理人或辯護人於法院
    調查證據時，知有刑事訴訟法第159條第1項不得為證據之情
    形，而未於言詞辯論終結前聲明異議者，視為有前項之同意
    」，刑事訴訟法第159條之5定有明文。查除上述供述證據外
    ，本判決以下所引用其餘審判外作成之供述證據，公訴人、
    被告於本院準備程序、審判期日均表示無意見而不予爭執，
    亦未於言詞辯論終結前聲明異議，本院審酌上開證據資料製
    作時之情況，尚無違法不當及證明力明顯過低之瑕疵，亦認
    為以之作為證據應屬適當，而其餘所依憑判斷之非供述證據
    ，本院亦查無有何違反法定程序取得之情形，且各該證據均
    經本院於審判期日依法進行證據之調查、辯論，被告於訴訟
    上之防禦權，已受保障，故該等證據資料均有證據能力。
乙、實體部分：
壹、有罪部分：
一、訊據上訴人即被告丙○○、丁○○、甲○○均矢口否認有何
    詐欺及偽造文書等犯行，被告丙○○辯稱：如附表一編號1
    至10、12、13所示互助會之會員係由伊與丁○○、謝美鈴、
    李徐英子及甲○○各自找來之後再共同匯集成會，並由其等
    個別或共同擔任會首，與其夫李清龍無關，而收齊之會款均
    係用來以會養會，其因週轉不靈才接連陸續召會來因應，其
    所收來之會款都用來支應給得標之會員，倒會是事實，但其
    並無詐欺之意圖，標會時會員均有到場，其等並無虛列會員
    或冒標之情；至如附表一編號11所示（即起訴書附表第十八
    組）之互助會，伊當時確實有召會，但後來因故沒有召成，
    遂將會款返還予戊○○，本案究竟倒了多少會，共欠會員多
    少會款，其無從計算了云云。被告丁○○辯稱：伊並未以會
    養會，附表一所示各組互助會與伊有關者僅有編號5 、8 （
    即起訴書附表第八組、第十三組）二會，其他都是被告丙○○用伊名字去召會，各會會員均由丙○○等人去找，伊均不
    認識，亦無虛列會員或冒標，所有會務都由丙○○負責，其
    不知何以倒會，且不知總共積欠多少會款云云。被告甲○○
    辯稱：伊僅有以自己名義召會或以其母李徐英子名義與丙○○共同召會，伊自己當會首的會僅起訴書附表第六組會，而
    由伊與丙○○共同召集會員者，僅起訴書附表第二、三、五
    、十二、十五組會，長期以來均係藉以會養會方式經營互助
    會，之前均無問題而能順利結會，本次是因有會腳倒會，致
    其等所召之會亦隨之倒會，伊並無虛列會員或冒標，其不知
    究竟倒了多少會，積欠多少會款云云。
二、經查：
（一）被告丙○○、丁○○、甲○○與謝美鈴、李清龍、李徐英
      子或單獨，或由其中部分人員共同擔任會首，分別召集會
      員加入如附表一編號1至10、12、13所示之互助會，並相
      互協助收取會款、處理會務等情，業據證人即被害人寅○○（原審卷二第37頁）、卯○○（原審卷二第43頁）、辰
      ○○○（原審卷二第45、46頁）、巳○○（原審卷二第54
      、56頁）、未○○（原審卷二第61頁）、徐春昭（原審卷
      二第70頁）、天○○（原審卷三第144、149頁）、庚○（
      原審卷二第76、78、79頁、原審卷三第159至164頁）、亥
      ○○（原審卷四第121至122頁）、林子○○（原審卷二第
      50、51頁、原審卷四第34至39頁）、戊○○（原審卷四第
      126至129頁）、戌○○○（原審卷四第131、133至134頁
      ）、地○○（原審卷五第25至27頁）、玄○○（原審卷五
      第28至29頁）、黃○○（原審卷五第30至32頁）、Ａ○○○（原審卷五第34、36至37頁）、午○○○（原審卷二第
      65、67頁、原審卷五第37至38頁）、Ｂ○○○（原審卷五
      第39頁）、Ｄ○○○（原審卷五第124至126頁）、Ｅ○○
      （原審卷五第128頁）、Ｇ○○（原審卷五第132頁）、Ｈ
      ○○（原審卷五第135至137頁）、丑○○○（原審卷二第
      34頁、原審卷五第140至141頁）、徐秋鳳嬌（原審卷五第
      142至143頁）、Ｋ○○（原審卷五第144頁）、李麗貞（
      原審卷六第53至54頁）、宇○○（原審卷六第188頁）等
      分別於原審審理中結證明確，核與被告丙○○供稱：如附
      表一編號1至10、12、13所示互助會之會員係由伊與丁○○、謝美鈴、李徐英子及甲○○各自找來之後再共同匯集
      成會，並由其等個別或共同擔任會首，所有互助會之會首
      有誰在就是誰負責開標，若是共同的會，會款就是誰在誰
      收，誰有空就誰收等情（原審卷一第39至41頁、第269至
      270頁）大致相符，又被害人戌○○○、Ｈ○○、戊○○
      、林子○○、地○○、玄○○、黃○○、Ｂ○○○、Ｄ○○○、Ｅ○○、Ｉ○○、徐秋鳳嬌、Ｋ○○、Ｇ○○、李
      麗貞等更分別於偵、審中提出其等所參與之互助會會簿供
      本院參酌，堪認如附表一編號1至10、12、13所示互助會
      確有由被告丙○○、丁○○、甲○○與謝美鈴、李清龍、
      李徐英子個別或由其中部分人員共同擔任會首之情。
（二）被告丁○○雖辯稱：伊並未以會養會，附表一所示各組互
      助會與伊有關者僅有編號5、8（即起訴書附表第八組、第
      十三組）二會，其他都是被告丙○○用伊名字去召會，各
      會會員均由丙○○等人去找，伊均不認識云云，惟查，證
      人天○○於原審證稱：伊每次去標會時，係由丙○○主持
      開標，再由丁○○向伊收取會款（原審卷三第149頁）；
      證人林子○○於原審證稱：伊所跟的會有時是丙○○主持
      開標，有時是她的姊妹，其中第十組會在丙○○家裡開標
      ，都是由丁○○主持，會款則大多交給丙○○，伊發現會
      被冒標後，有到丁○○家找她們三姊妹，本票是後來她們
      三姊妹共同開的（原審卷四第36、39頁）；證人戊○○於
      原審證稱：伊都是找丙○○跟會，但會簿上會首有丁○○
      、謝美鈴，一般是丙○○在收錢，李清龍、丁○○也會收
      ，丁○○也有主持開標，剛開始倒會時丙○○人跑掉了，
      大家去找她，是由丁○○出面（原審卷四第126至128頁）
      ；證人戌○○○於原審證稱：伊經常去參加開標，大部分
      都是丙○○在主持開標，丁○○偶爾一兩次，謝美鈴有時
      會在場（原審卷四第131頁）；證人丑○○○亦證稱：後
      來都是丙○○向伊招會，但會首均以丙○○三姊妹為名，
      主持開標一開始都是丙○○，後來都是丁○○，李清龍也
      有向伊收過會錢，大部分收會款都是丙○○、丁○○（原
      審卷五第140頁）；證人庚○亦結證：其所參加之互助會
      ，被告丙○○、丁○○、甲○○與謝美鈴、李徐英子均有
      向其召會，去投標時大部分是丙○○主持開標，丁○○、
      謝美鈴也有（原審卷二第78頁），丙○○有說是由她姊妹
      一起擔任會首，收錢是丙○○與李清龍來收（原審卷三第
      159頁）等語，均一致指稱被告丁○○有主持開標、收取
      會款或於倒會後出面善後等情，核與被告丙○○供稱：丁○○有與伊共同擔任會首，亦有負責開標、收取會款等情
      （原審卷一第39至41頁、第269至270頁；原審卷五第40頁
      ）相符，且被告丁○○前於被起訴後，經原審傳喚未到案
      而被通緝，其於被通緝到案後，於原審訊問時供稱：伊有
      召會、倒會，有跟會腳談，並有表示工作後慢慢還等語（
      原審卷三第34頁），並未辯稱被告丙○○有假冒其名義召
      會，益徵被告丁○○上開所辯，顯係卸責之詞，委無足採
      。
（三）又被告甲○○辯稱：伊僅有以自己名義召會或以其母李徐
      英子名義與丙○○共同召會，伊自己當會首的會僅起訴書
      附表第六組會，而由伊與丙○○共同召集會員者，僅起訴
      書附表第二、三、五、十二、十五組會，並於原審列出上
      列各組會由其所召集之會員名冊（原審卷一第160至164頁
      ）。惟查，證人即參加起訴書附表第八、十三組等會簿會
      首非登載為李徐英子、甲○○之互助會會員庚○於原審證
      稱：其所參加之各個互助會，被告丙○○、丁○○、甲○○與謝美鈴、李徐英子均有向其召會，去投標時大部分是
      丙○○主持開標，丁○○、謝美鈴也有，甲○○、李徐英
      子有時在場，甲○○、李徐英子來邀會時，有說是跟丙○○共同的會（原審卷二第78、79頁）；證人即參加起訴書
      附表第十、十三、十九、二十組等會簿會首非登載為李徐
      英子、甲○○之互助會會員巳○○於原審證稱：甲○○、
      李徐英子均有向伊收過會錢，有時由伊拿去他們家（原審
      卷二第56頁）；另證人Ａ○○○亦證稱：伊參加過以丙○○、丁○○為會簿會首的互助會，錢常常交給李徐英子收
      ，有時她在忙就拿去給甲○○（原審卷五第34頁）等語，
      足見被告甲○○除對由伊自己或伊母親李徐英子列名為會
      首之互助會有召集會員、主持開標外，對於會簿會首僅列
      名丙○○、丁○○等人之互助會，亦有協助收取會款之情
      ，且觀諸被告甲○○於原審所提出由其所召集之會員名冊
      ，其中庚○、巳○○、地○○、午○○○、Ｄ○○○、褚
      寶季、Ｊ○○○等會員均有同時參加以被告丙○○、丁○○等人列名為會首之互助會，顯見本件以李徐英子、甲○○列名為會首之互助會與以丙○○、丁○○為會首之互助
      會會員有部分重疊，證人地○○、Ｄ○○○於原審且指稱
      ：除參與李徐英子、甲○○之合會外，因與李徐英子為同
      事、且與其母女二人為鄰居關係，基於信任，而加入丙○○、丁○○等人為會首之合會等語（原審卷五第26、124
      頁），足見該等會員應係由被告甲○○或李徐英子召集或
      透過其等介紹始加入以丙○○、丁○○為會首之互助會；
      復參以被告丙○○、丁○○與甲○○、李徐英子彼此間具
      有親戚關係，其等分別召集會員共同匯集成會，並將所收
      取之會款用來以會養會，堪認被告甲○○除對於以自己或
      李徐英子列名為會首之互助會外，對於以丙○○、丁○○
      等人列名為會首之互助會，其中有冒用真正會員或虛列會
      員名義冒標而詐收會款之情（詳後），亦應與丙○○、丁○○、謝美鈴、李清龍、李徐英子同負其責。
（四）被告丙○○、丁○○、甲○○雖就如附表一編號1至10、
      12、13所示之互助會均否認有虛列會員或冒標之情，惟查
      ，依證人庚○、戌○○○（會簿上載賴秀霞、秀霞）、Ｈ
      ○○、戊○○、Ｆ○○、Ａ○○○（會簿上載林惠美）、
      丑○○○（會簿上載戴碧霞、碧霞）、午○○○（會簿上
      載美珠）、Ｃ○○、李麗貞、地○○、宙○○、黃○○、
      宇○○等於調查站詢問時所供其等以自己或其家人名義所
      參與之互助會組別、會數（他字第356號卷第85、92至97
      、111至114、117至119、134至135、163至164、171頁；
      偵字第9829號卷第4至5、10至11、14至15、33、37至38、
      41至42、54至55頁）、證人丑○○○、戊○○、午○○○
      、地○○於原審補陳其等所參與之互助會組別、會數（原
      審卷五第140頁；原審卷四第125頁；原審卷五第33、37、
      38頁；原審卷二第34頁），與證人戌○○○、Ｈ○○、戊○○、李麗貞、林子○○（會簿上載貴美）、Ｄ○○○、
      Ｊ○○○所提供之會簿所載會員姓名、參加會數相互比對
      結果，可知如附表一編號1至9、12、13所示之互助會均有
      虛列會員之情事（各會虛列會員及其等參加會數詳如附表
      一編號1至9、12、13各互助會內容欄所載）；又依證人李
      麗貞、Ｈ○○、戌○○○、Ｂ○○○、庚○、亥○○、戊○○、Ｃ○○、丑○○○、林子○○、Ｌ○○○（會簿上
      載Ｌ○○○、簡英秀）、Ｆ○○、Ｄ○○○（會簿上載阿
      菜）、地○○、黃○○、宙○○等分別於調查站詢問（他
      字第356號卷第85、92至97、111至114、117至119、134至
      135、141至142、158、163至164、171頁；他字第2094號
      卷第26頁反面；偵字第9829號卷第4至6、10至11、33至34
      、37至39、46至48、54至55頁；偵字第4918號卷第15至16
      頁）、原審審理中（原審卷四第37、41、118至119、123
      頁；原審卷五第32、33、124、125、140頁）、證人亥○○於偵查中（他字第356號卷第49頁反面）、證人戊○○
      、戌○○○於本院前審審理中（本院上訴字卷第160至161
      頁）之證述，與證人戌○○○、Ｈ○○、戊○○、李麗貞
      、林子○○、Ｄ○○○、Ｊ○○○所提供之會簿所載各組
      會各會次之得標紀錄相互比對結果，足徵被告等就如附表
      一編號1至10、12、13所示之互助會，確有冒用真正會員
      之名義，以及冒用實際未參加而渠等虛列於互助會單上之
      虛列會員之名義投標，藉以向不知情之活會會員詐收會款
      之情（冒標日期、被冒標〈含虛列〉會員、冒標當時真正
      會員活會數、冒標標息、所詐得金額等均詳如附表一編號
      1至10、12、13所示，被告等共詐得如附表一編號1至10、
      12、13所示各組互助會之活會會款高達13,234,100元）。
      被告丙○○、丁○○、甲○○均辯稱：其等並無虛列會員
      或冒標云云，自無足採。
（五）又證人戊○○證稱：如附表一編號11所示之互助會（即起
      訴書附表第十八組會），都是被告丙○○以電話向其聯絡
      ，告知得標者及得標金額，但該會簿上的會員跟別人都對
      不起來，伊跟其他會員對，他們說有他們的名字，但他們
      沒有簿子，他們沒有參與，伊總共寫了5次得標金額即遭
      倒會等語（原審卷四第126頁；本院上訴字卷第160頁反面
      ），並提出該由丁○○列名為會首，實際上係被告丙○○
      向其召集之第十八組互助會會簿（偵字第9829號卷第118
      至122頁）為憑。而被告丙○○則先供稱：伊亦不知有這
      一本會簿，嗣經被告丁○○閱覽該會簿，堅決否認該組會
      為其所召集之會，並稱該會簿之會員姓名係由被告丙○○
      所登載後，被告丙○○始改稱該會簿上所載有些是其筆跡
      （原審卷四第130頁），並辯稱：伊當時確實有召會，但
      後來因故沒有召成，遂將會款返還予戊○○云云。查證人
      林子○○於原審審理中證稱：第十八組會其夫林宗明、女
      兒淑華、雅芬均未跟（原審卷四第126頁），證人戌○○○證稱：會簿上之俞可珮是其女兒，但未跟會（原審卷四
      第126頁），證人地○○亦稱：伊及其女兒素娟均未跟此
      會（原審卷五第33頁），另證人Ｈ○○亦供證：其妻彭純
      妹未參與此會，其等並無此本會簿（原審卷五第134頁）
      等語，復參以該會簿上之會員名稱多係簡稱或綽號之人名
      ，其記載方式與附表一所示其餘互助會之會員名冊不盡相
      符，且多有未出現於其餘互助會會員名冊之新名稱，而被
      告丙○○對於該第十八組會中之其他會員是否確有其人，
      始終支吾其詞，亦無法陳報該等會員之住居所或提出該等
      會員存在之證據等情，堪認該第十八組會係由被告丙○○
      所虛構，其目的在詐取戊○○之會款（被告丙○○向戊○○於各會次謊稱之標息及戊○○於各期繳交之會款均詳如
      附表一編號11所示，共計詐得45,900元）。又該第十八組
      會，實際會員既僅有戊○○一人，而證人戊○○復始終堅
      稱該組會係由被告丙○○向其召會、與其聯絡並收取會款
      ，是縱該會簿會首係登載為被告丁○○，惟在無其他積極
      證據證明被告丁○○、甲○○等人於當時即知悉該組會係
      由被告丙○○自行虛構之情形下，此部分自應由被告丙○○獨自承擔詐欺之罪責。被告丙○○上開所辯，前後不一
      其詞，顯係為圖飾卸而臨訟杜撰，自無足採。
三、又關於如附表一編號1至10、12、13所示各組互助會之標會
    方法，被告丙○○供稱：係在紙張上寫上投標人之姓名及標
    價當作標單，是採內標制等語（原審卷一第40頁）。按民間
    互助會之標單，通常僅填寫一定之金額或尚同時記載會員之
    姓名，其內容尚不足以獨立表示一定用意之證明，必須依習
    慣始足以表示該投標之會員願以標單上所載之金額為其競標
    之利息，應屬刑法第220條第1項以私文書論之準私文書。則
    被告等連續自86年5月20日至88年12月10日如附表一編號1至
    10、12、13所示之冒標日期，利用各會員未克前往投標及彼
    此間並非熟識之機會，未得如附表一編號1至10、12、13所
    示被冒標（含虛列）會員之同意，在標單上偽填如附表一編
    號1至10、12、13所示被冒標（含虛列）會員之姓名或暱稱
    、表示標息為新臺幣（下同）若干元之數字，向到場會員宣
    稱係未到場之該名會員之標單，而偽造成依習慣係表示該名
    會員願以所載標息標取會款意思之以私文書論之標單，提出
    參加競標以為行使，並因而得標，致冒標當時尚為活會之真
    正會員陷於錯誤而分別交付會款，自足以生損害於如附表一
    編號1至10、12、13所示之被冒標之人及其餘尚為活會之真
    正會員。
四、查被告3人行為後，刑法業於94年2月2日修正公布，於95年7
    月1日施行。按行為後法律有變更者，適用行為時之法律，
    但行為後之法律有利於行為人者，適用最有利於行為人之法
    律，現行刑法第2條第1項訂有明文。此條規定係規範行為後
    法律變更所生新舊法律比較適用之準據法，本身尚無比較新
    舊法之問題，應一律適用裁判時之現行刑法第2條規定以決
    定適用之刑罰法律。又本次刑法修正之比較新舊法，應就罪
    刑有關之共犯、未遂犯、想像競合犯、牽連犯、連續犯、結
    合犯，以及累犯加重、自首減輕暨其他法定加減原因（如身
    分加減）與加減例等一切情形，綜其全部罪刑之結果而為比
    較（最高法院95年5月23日95年度第8次刑庭會議決議參照）
    。經查：
（一）就被告3人所犯之詐欺取財罪所定罰金刑之最低度而言，
      修正前刑法第33條第5款原規定：「罰金：（銀元）1元以
      上」，依罰金罰鍰提高標準條例第1條前段規定提高為10
      倍，復依現行法規所定貨幣單位折算新臺幣條例第2條規
      定折算新臺幣為30元；於本次修正後刑法第33條第5款規
      定：「罰金：新臺幣1千元以上，以百元計算之」，依修
      正前法律所定罰金刑之最低度為新臺幣30元；若依修正後
      之法律所定罰金刑之最低度則為新臺幣1千元，自以修正
      前之規定較有利於被告3人。
（二）就罰金刑之加減言之，修正前刑法第68條規定：「拘役或
      罰金加減者，僅加減其最高度」；於本次修正後刑法第67
      條規定：「有期徒刑或罰金加減者，其最高度及最低度同
      加減之」，本件被告3人所犯之詐欺取財罪有修正前刑法
      第56條連續犯加重之情形，是關於罰金刑之加重自以修正
      前刑法第68條之規定較有利於被告3人。
（三）修正前刑法第56條連續犯之規定，於本次修正後業已刪除
      ，本件被告3人連續行使偽造準私文書及詐欺取財，依新
      法各該連續行為應各分論併罰，而不得再依舊法連續犯之
      規定論以一罪並加重其刑至二分之一，自以修正前刑法第
      56條之規定較有利於被告3人。
（四）修正前刑法第55條後段規定：「犯一罪而其方法或結果之
      行為犯他罪名者，從一重處斷」，於本次修正後，業已將
      此規定刪除。按牽連犯之犯罪行為及法益之侵害均係複數
      ，修正前刑法所定牽連犯之數行為，於本案之情形依修正
      後之規定亦須分論併罰，故以修正前刑法第55條後段之規
      定，對於被告3人較為有利。
（五）揆諸前揭最高法院決議及修正後刑法第2條第1項之規定，
      綜合本件被告3人全部罪刑之結果而為比較，自以被告3人
      行為時即修正前刑法之規定對其等較為有利，本件自應適
      用被告3人行為時即修正前刑法之相關規定。
五、核被告丙○○、丁○○、甲○○就事實欄一所為，均係犯刑
    法第216條、第220條第1項、第210條之行使偽造準私文書罪
    ，及同法第339條第1項之詐欺取財罪。又被告丙○○就事實
    欄二所為，則係犯刑法第339條第1項之詐欺取財罪。被告丙○○、丁○○、甲○○就事實欄一部分偽造標單準私文書之
    低度行為為行使之高度行為所吸收，不另論罪。被告丙○○
    、丁○○、甲○○3人與謝美鈴、李徐英子、李清龍就事實
    欄一所載犯行，具有犯意聯絡及行為分擔，均應依現行刑法
    第28條之規定論以共同正犯（按修正前刑法第28條規定：「
    二人以上共同實施犯罪之行為者，皆為共同正犯」；於本次
    修正後則規定：「二人以上共同實行犯罪之行為者，皆為共
    同正犯」。原「實施」之概念，包含陰謀、預備、著手及實
    行等階段之行為，足見新法共同正犯之範圍縮小，排除陰謀
    犯、預備犯之共同正犯，僅共同實行犯罪行為始成立共同正
    犯，惟本件被告丙○○、丁○○、甲○○3人均已著手實行
    行使偽造準私文書及詐欺取財之構成要件行為，不論依修正
    前或修正後之刑法第28條，均成立共同正犯，對被告3人而
    言並無有利或不利之情形，自應依一般法律適用原則，適用
    裁判時即現行刑法第28條之規定）。被告丙○○、丁○○、
    甲○○就事實欄一所示部分，於各該冒標之同一會次，均係
    以一行為同時向各活會會員行使偽造之標單準私文書，並以
    一行為同時使各活會會員陷於錯誤而詐取活會會款，均分別
    成立想像競合犯，應各依現行刑法第55條想像競合之規定從
    一重處斷（按刑法第55條關於想像競合犯之規定，於95年7
    月1日修正施行後增列第55條但書，乃法理之明文化，非法
    律之變更，並無有利或不利之情形，自不生新舊法比較之問
    題，應依一般法律適用原則，適用裁判時法，有最高法院95
    年度第21次刑事庭會議決議可資參照）。被告3人上開多次
    行使偽造準私文書、詐欺取財之犯行，均各時間緊接，所犯
    各為構成要件相同之罪，且均基於概括犯意反覆為之，均應
    各依修正前刑法第56條連續犯之規定論以一罪並加重其刑；
    又所犯連續行使偽造準私文書罪與連續詐欺取財罪間，有方
    法目的之牽連關係，應依修正前刑法第55條後段牽連犯之規
    定從一重之行使偽造準私文書罪處斷。檢察官起訴犯罪事實
    雖未論及被告3人冒標本判決附表一編號1互助會中之Ｈ○○
    1會次、編號2互助會中之辛○○2會次、庚○1會次、編號3
    互助會中之庚○2會次、編號4互助會中之辛○○、李玉敏、
    酉○○、庚○各1會次、編號5互助會中之辛○○1會次、編
    號6互助會中之貴美、Ｆ○○、庚○各1會次、編號7互助會
    中之貴美、庚○各1會次、編號8互助會中之巫桂蘭、李麗鳳
    、簡清顏各1會次、編號10互助會中之庚○1會次、編號12互
    助會中之庚○1會次、編號13互助會中之黃○○、庚○、陳
    國慶、地○○各1會次及秀霞2會次，以及被告丙○○虛列本
    判決附表一編號11所示之互助會，而向各活會會員詐收會款
    之犯行，然因此等部分與經起訴之論罪部分具有連續犯裁判
    上一罪之關係，為起訴效力所及，自應由本院併予審理。
六、原審對被告3人論罪科刑，固非無見，惟查：（一）起訴書
    附表之第一、七、十一、十六、十七、二十一、二十二、二
    十三組互助會，並不在檢察官起訴範圍內，雖分別於88年11
    、12月間即告倒會，惟遍查全卷，本院並未發現被告等有何
    冒用真正會員或虛列會員名義冒標而詐收會款之情事，且觀
    諸上開各會，均係實際運作一段期間後始宣告停會，並無證
    據足以證明被告等於起會之初即有向各活會會員詐收會款而
    不願繼續將其後各期到期會款支付予得標者之意，尚難認被
    告等有何意圖為自己不法所有之詐欺犯意，此部分與前揭起
    訴論罪部分即無審判不可分之關係，自非為起訴效力所及，
    不在法院審理範圍內；原判決認被告3人就該等部分亦成立
    犯罪，自有未恰。（二）關於被告丙○○於各會員得標後，
    以高利息誘騙得標會員先借貸其合會金周轉部分，亦未據檢
    察官起訴，原判決雖以證人林子○○、戊○○、戌○○○等
    均結證：在標得合會金後，被告丙○○常以需要資金周轉，
    願支付高額利息之方式，使其等又將該合會金借貸丙○○，
    惟丙○○從無歸還之意，詐騙其等之合會金等語，據以認定
    被告丙○○就此部分亦成立詐欺取財罪，然被告丙○○究於
    何時開始陷於無資力？其於何時開始向各會員以高利借貸合
    會金？其借貸之金額及其原因、用途為何？遍查全卷，並無
    何積極證據足資審認，則被告丙○○於借貸之初是否具有意
    圖為自己不法所有之詐欺犯意，尚屬不能證明，此部分與前
    揭起訴論罪部分即無審判不可分之關係，自非為起訴效力所
    及，不在法院審理範圍內；原判決遽認被告丙○○就此部分
    亦成立詐欺取財罪，亦有未恰。（三）刑法第210條之偽造
    私文書，以無製作權之人冒用他人之名義而製作該文書為要
    件之一。民間互助會之會首製作會簿（或會單），如係以其
    自己之名義製作，而未假冒他人之名義為之，即難謂為無製
    作權之人，其會簿內容縱有不實，仍屬虛妄行為，而無刑法
    偽造私文書之適用。原判決事實認定：被告等3人互為互助
    會會首，虛列會員等情；於理由內謂：被告等3人偽造會簿
    上會員及冒標用之標單再持以行使，偽造之低度行為，為行
    使之高度行為所吸收，不另論罪云云（原判決第17頁倒數第
    9 至10行），認被告3人虛列會簿上之會員，亦屬偽造私文
    書行為，自有未合。（四）原判決於事實中認定：被告等3
    人基於共同意圖為自己不法所有之概括犯意聯絡及行為分擔
    ，招攬會員而冒用其他會員或虛列之會員名義得標，以詐取
    會款等情。然對被告等3人有無偽造私文書而行使之犯意，
    及其冒標有無填寫標單等文書之行為？其填寫之內容為何？
    均未明白認定，事實尚欠明確。（五）互助會死會會員既已
    得標，即有依約定，按期繳付會款之義務，因此其不生因陷
    於錯誤而交付款項予會首之問題，即非冒標之被害人。原判
    決以：被告等3人冒標向不知情之各已得標及未得標之會員
    詐收會款，致各該會員陷於錯誤而交付之，以詐騙各入會會
    員之會款，足生損害於各該互助會會員等情。以死會會員亦
    為其行使偽造私文書及詐欺之對象，亦有違誤。（六）原判
    決認戴碧霞（即丑○○○）於第四組會遭冒標1會次、貴美
    （即林子○○）於第四組會遭冒標1會次、「阿春」於第八
    組會遭冒標1會次、巳○○於第十五組會遭冒標1會次，復漏
    未就被告等3人於第二組會冒標Ｈ○○1會次、於第三組會冒
    標辛○○2會次、庚○1會次、於第四組會冒標李訓旭1會次
    、庚○2會次、於第五組會冒標辛○○、李玉敏、庚○各1會
    次、於第八、九組會冒標李麗鳳、簡清顏、簡英秀（即Ｌ○○○）、辛○○各1會次、於第十組會冒標Ｆ○○、庚○各1
    會次、於第十二組會冒標貴美（即林子○○）、庚○各1會
    次、於第十三組會冒標巫桂蘭、李麗鳳、簡清顏各1會次、
    於第十五組會冒標庚○1會次、於第十九組會冒標庚○1會次
    、於第二十組會冒標黃○○、庚○、陳國慶、地○○各1會
    次、秀霞（即戌○○○）2會次，均有未合。被告3人上訴否
    認犯罪，指摘原判決不當，雖均非有理由，惟原判決關於被
    告3人部分既有前揭可議之處，自應由本院予以撤銷改判。
    審酌被告3人犯罪之動機、目的，召集合會，其中有虛列會
    員，及以冒標之方式，欺瞞被害人，又所詐騙之被害人眾多
    ，所詐騙之金額高達1千餘萬元，金額龐大，所造成被害人
    個人之生活、家庭負擔，以及當地社會經濟危害甚鉅，被告
    等仍未與被害人等達成和解甚且對於被害人等默不關心，從
    不與之連繫等犯後態度，及被告丙○○一人主導多件合會，
    偽造標單，虛列合會會員、冒標合會金，其參與犯罪之程度
    較被告丁○○、甲○○為重等情，分別量處如主文第2項所
    示之刑。至本件偽造之標單均未扣案，被告丙○○且供稱均
    已丟棄（原審卷一第154頁），足認已滅失，爰不諭知沒收
    。
貳、不另為無罪諭知部分：
一、公訴意旨另以：
（一）被告丙○○、丁○○、甲○○與謝美鈴、李清龍、李徐英
      子6人自85年12月間起至87年4月間止，以自任或共同為會
      首之方式對外招攬互助會，渠等利用多數會員互不認識之
      情形下，基於意圖為自己不法所有之概括犯意聯絡，於各
      互助會會期內之不詳時間，冒用如本判決附表二所示之真
      正會員或實際未參加而渠等虛列於互助會單上之會員之名
      義，以不詳金額之投標金得標，藉而向不知情之各未得標
      之會員（即活會會員）詐收會款，致各該活會會員陷於錯
      誤而交付之，足以生損害於各該活會會員。
（二）被告丙○○、丁○○、甲○○與謝美鈴、李清龍、李徐英
      子6人自85年12月間起至87年4月間止，以自任或共同為會
      首之方式對外招攬互助會，渠等利用多數會員互不認識之
      情形下，基於意圖為自己不法所有之概括犯意聯絡，於起
      訴書附表所示之第二、三、四、六、八、九、十、十二、
      十三、十四、十九、二十等共計12組會（按：第八、第九
      2會實為同一會，故實際上僅11組會）之會期內，冒用如
      起訴書附表二所示之李麗貞、賴秀霞、庚○、戊○○等會
      員之名義或冒用實際未參加而渠等虛列於上開互助會單上
      之楊佳樺、蕭慶松（按：楊佳樺、蕭慶松二人係列於起訴
      書附表二所示第六組會會員玄○○、美珠〈即午○○○〉
      之互助會簿內）等人之名義，以不詳金額之投標金得標，
      藉而向不知情之各已得標之會員（即死會會員）詐收會款
      ，致各該死會會員陷於錯誤而交付之，足以生損害於各該
      死會會員。
    因認被告丙○○、丁○○、甲○○上開所為，與謝美鈴、李
    清龍、李徐英子另共同涉犯刑法第339條第1項之詐欺取財、
    同法第216條、第210條之行使偽造私文書等罪嫌。
二、按犯罪事實應依證據認定之，無證據不得認定犯罪事實；又
    不能證明犯罪者，應諭知無罪之判決，刑事訴訟法第154條
    第2項，第301條第1項分別定有明文。而告訴人之告訴，係
    以使被告受刑事訴追為目的，是其陳述是否與事實相符，仍
    應調查其他證據以資審認（最高法院52年台上字第1300號判
    例參照）。且所謂證據，須適於為被告犯罪事實之證明者，
    始得為斷罪之資料；如未能發現相當證據，或證據不足以證
    明，自不能以推測或擬制之方法，以為裁判之基礎（最高法
    院29年上字第3105號、40年台上字第86號判例參照）。再刑
    事訴訟上證明之資料，無論其為直接或間接證據，均須達於
    通常一般之人均不致有所懷疑，而得確信其為真實之程度，
    始得據為有罪之認定，若其關於被告是否犯罪之證明未能達
    此程度，而有合理懷疑之存在，致使無從形成有罪之確信，
    根據「罪證有疑，利於被告」之證據法則，即不得遽為不利
    被告之認定（最高法院76年台上字第4986號判例參照）。
三、經查：
（一）關於被告丙○○、丁○○、甲○○等冒用如本判決附表二
      所示之真正會員或實際未參加而渠等虛列於互助會單上之
      會員之名義投標而得標，藉以向各活會會員詐收會款（即
      上開一、（一）所示）部分：
  １、關於起訴書附表第三組會，檢察官依證人Ｄ○○○之調查
      筆錄及證人戌○○○會簿之記載，認定證人Ｄ○○○所參
      加之1會有遭被告等冒標。經查證人Ｄ○○○雖於調查站
      詢問時證稱：伊於起訴書附表第三組會所參加之1會是活
      會（偵字第9829號卷第61頁），惟嗣於原審審理中改稱：
      伊有標到86年8月15日起會的會（即起訴書附表第三組會
      ），伊心想互助會只要過半就要標起來，免得被倒，故以
      6,500元去標，標到時，李徐英子有表示要向伊借這個會
      款8、9個月等語（原審卷五第124頁），是證人Ｄ○○○
      於第三組會所參加之該1會次是否遭被告等冒標，即非無
      疑義。
  ２、關於起訴書附表第三組會，檢察官依證人戌○○○之會簿
      所載，認定被告等有冒用會簿上所未登載之「阿碧」之名
      義冒標1會次（詳見起訴書附表二第三組會所載）。經查
      ，依證人戌○○○會簿所載之得標紀錄，「阿碧」係於87
      年10月15日以標息6,000元得標（偵字第9829號卷第70頁
      ），而經本院核對證人Ｈ○○（以其子林耿儀名義入會）
      、Ｄ○○○關於該組會得標紀錄之記載（原審卷五第171
      、253頁），87年10月15日係由賴秀霞（即戌○○○）以
      標息6,000元得標，觀諸證人戌○○○於調查站詢問時明
      白供陳該組會伊有參加2會次，均為活會（他字第356號卷
      第111頁），復衡諸會首倘冒用真正會員之名義投標，於
      得標後對該被冒用之會員必然謊稱該會次係由他人得標，
      以圖掩飾冒標犯行之經驗法則，自應認被告等於87年10月
      15 日係冒用證人戌○○○之名義，而以標息6,000元冒標
      1會次。是檢察官認定被告等於第三組會另有冒用會簿上
      所未登載之「阿碧」之名義而冒標1會次，即屬不能證明
      。
  ３、關於起訴書附表第四組會，檢察官依證人Ｇ○○之調查筆
      錄，認定證人Ｇ○○以其子黃志強名義所參加之1會有遭
      被告等冒標。經查，依證人戊○○、戌○○○會簿所載之
      得標紀錄，「黃志強」係於88年12月25日以標息4,000元
      得標（偵字第9829號卷第77頁、原審卷四第158頁），而
      證人Ｇ○○於調查站詢問時係證稱：此會伊於88年12月25
      日得標，但丙○○、謝美鈴等人仍未交付會金予伊等語（
      他字第356號卷第88至89頁），則證人Ｇ○○既確有於88
      年12月25日標得1會，檢察官認定該會次係遭被告等冒標
      ，即有未合。
  ４、關於起訴書附表第四組會，檢察官依證人戌○○○之會簿
      載明會員「謝瑞玉」僅參加1會次，卻得標2會，而認定被
      告等至少有冒用「謝瑞玉」之名義冒標1會次（詳見起訴
      書附表二第四組會所載）。經查，依證人戌○○○會簿所
      載之得標紀錄，「謝瑞玉」係於87年2月25日及87年5月25
      日，各以標息5,000元、4,500元得標1會次（原審卷四第
      156頁），而經本院核對證人Ｊ○○○關於該組會得標紀
      錄之記載（原審卷五第306頁反面），87年2月25日係由會
      員謝瑞玉以標息5,000元得標，87年5月25日則由會員王秉
      義以標息4,500元得標，則被告等是否確於第四組會至少
      有冒用「謝瑞玉」之名義冒標1會次，即非無疑義。
  ５、關於起訴書附表第四組會，檢察官依證人丑○○○於調查
      站詢問時證稱其以自己名義所參加之該一會次係活會（他
      字第356號卷第117頁），及證人戊○○之會簿所載，認定
      被告等有冒用「戴碧霞」之名義冒標1會次（詳見起訴書
      附表二第四組會所載）。經查，依證人戊○○會簿所載之
      得標紀錄，「碧霞」（即丑○○○）係於88年7月25日以
      標息3,600元得標（偵字第9829號卷第76頁），而經本院
      核對證人戌○○○關於該組會得標紀錄之記載（原審卷四
      第157頁），88年7月25日係由蘇玉雯（即丑○○○之女）
      以標息3,600元得標，觀諸證人戌○○○於原審供證：伊
      每次標會都會前往，有得標者伊一定會記載在會簿上（原
      審卷四第130、131頁），而證人戊○○則證稱：伊有時未
      在會簿上記載得標紀錄，於倒會後再借他人會簿來抄（原
      審卷四第123、124頁）等情，自應以證人戌○○○會簿上
      記載之得標紀錄較為可採；復參以證人丑○○○於調查站
      詢問時供稱其以其女蘇玉雯名義所參加之該一會次亦係活
      會（他字第356號卷第117頁），自應認被告等於88年7月
      25 日係冒用「蘇玉雯」之名義，而以標息3,600元冒標1
      會次。是檢察官認定被告等於第四組會另有冒用「戴碧霞
      」之名義冒標1會次，即屬不能證明。
  ６、關於起訴書附表第四組會，檢察官依證人戊○○之會簿載
      明「貴美」（即林子○○）共參加3會次，卻得標4會，而
      認定被告等至少有冒用「貴美」之名義冒標1會次（詳見
      起訴書附表二第四組會所載）。經查，證人林子○○僅於
      原審證稱：第四組會伊有參加3會次，但不記得有沒有標
      ，伊都是快接近尾會才標（原審卷四第40頁），而依證人
      戊○○會簿所載之得標紀錄，「貴美」係分別於88年6月
      25日、同年8月25日、同年10月25日及同年11月25日，各
      以標息3,100元、4,100元、4,600元、5,000元而得標（偵
      字第9829號卷第76、77頁），惟經本院核對證人戌○○○
      關於該組會得標紀錄之記載（原審卷四第157至158頁），
      88年6月25日、同年8月25日、同年10月25日係由「貴美」
      各以標息3,200元、4,100元、4,600元得標，至同年11月
      25日則係由會員「秀珠」以標息5,000元得標，證人戌○○○於原審審理中且明確證稱：其於第四組會第27次開標
      時（即88年11月25日）亦有去標會，那次是寄標的「秀珠
      」得標等語（原審卷四第131頁），自應以證人戌○○○
      於會簿上記載之得標紀錄較為可採。綜上，證人林子○○
      對於其究竟有無標得其所參加之3個會次既不復記憶，而
      依證人戌○○○會簿上所載之得標紀錄亦僅顯示「貴美」
      僅得標3會次，則檢察官認定被告等於第四組會至少有冒
      用「貴美」之名義而冒標1會次，即屬不能證明。
  ７、公訴意旨另稱被告等有冒用實際未參加而渠等虛列於互助
      會單上之楊佳樺、蕭慶松之名義投標而得標，藉而向不知
      情之各未得標之會員（即活會會員）詐收會款等情。查證
      人玄○○固於調查站詢問時供稱：依其手上之會單資料，
      伊參加之第六組會有楊佳樺、蕭慶松2會員，但其他會員
      所持之同會會單中並無該二人，而係楊春湄、林美鳳二人
      名義，足見被告丙○○、李徐英子、甲○○等人確有偽造
      會單冒標云云（偵字第9829號卷第23頁），並提出其所保
      管之第六組會互助會簿為證（影本附於偵字第9829號卷第
      26頁）。惟查，證人午○○○於調查站詢問時亦為相同之
      證述（偵字第9829號卷第42頁），而其所提出之同會會簿
      亦確有記載楊佳樺、蕭慶松2會員（同上卷第44頁），則
      楊佳樺、蕭慶松是否確曾入會？其二人與楊春湄、林美鳳
      間是否因有人中途退會、由後手中途加入而頂下前手之會
      ，而會首因不及更改各會員會簿上之會員姓名，致各會員
      所提出之會簿有登載不一之情事，尚非無疑；且遍查全卷
      ，並無任何會員主張其所參與之第六組會有遭冒標之情，
      亦乏該第六組會各會次之得標紀錄供本院比對，自難僅以
      證人玄○○或午○○○上開供述，即遽認被告等有虛列楊
      佳樺、蕭慶松2會員進而冒標詐收活會會款之犯行。
  ８、關於起訴書附表第九組會（與第八組會實係同一會），檢
      察官依證人Ｈ○○之會簿載明會員「金春」僅參加1會次
      ，卻得標2會，而認定被告等至少有冒用「金春」之名義
      冒標1會次（詳見起訴書附表二第九組會所載）。經查，
      依證人Ｈ○○會簿所載之得標紀錄，係由「阿春」於88年
      9月5日及同年11月5日，各以標息6,100元、7,600元得標1
      會次（偵字第9829號卷第186頁），而經本院核對證人戌
      ○○○、林子○○會簿上關於該組會之會員名稱之記載，
      除原有之會員「金春」有參加1會次外，另均有以手寫註
      明增加「阿春」1會次（原審卷四第150、80頁），則該會
      會員「金春」與「阿春」是否係同一人，即值懷疑；再參
      照證人戌○○○會簿上得標紀錄之記載，88年9月5日係由
      會員「金春」以標息6,100元得標，88年11月5日則由會員
      「阿春」以標息7,600元得標，則證人Ｈ○○會簿上所載
      之上開得標紀錄是否有誤，亦滋疑義。綜上，既不能證明
      會員「金春」與「阿春」係同一人，復無從確認會員「金
      春」或「阿春」是否確有得標2會次，自難僅以證人Ｈ○○會簿上之記載，即遽認被告等至少有冒用「金春」之名
      義冒標1會次之犯行。
  ９、關於起訴書附表第十三組會，檢察官係依證人Ｅ○○之調
      查筆錄，認定證人Ｅ○○所參加之3會均為活會，而遭被
      告等冒標1會。經查，證人Ｅ○○雖於調查站詢問時證稱
      ：伊於起訴書附表第十三組會有參加3會，均是活會（他
      字第356號卷第81頁），惟嗣於原審審理中改稱：該第十
      三組會伊原以自己名義參加2會，後來接替會員古連菊再
      增加1會，伊得標其中1會還是抽籤抽到由伊得標，但丙○○僅給伊會款40,000元等語（原審卷五第127頁）。是證
      人Ｅ○○於第十三組會所參加之3會，其中1會次是否遭被
      告等冒標，即非無疑義。
（二）關於被告丙○○、丁○○、甲○○等於起訴書附表所示之
      第二、三、四、六、八、九、十、十二、十三、十四、十
      九、二十等共計12組會（按：第八、第九2會實為同一會
      ，故實際上僅11組會）之會期內，冒用如起訴書附表二所
      示之李麗貞、賴秀霞、庚○、戊○○等會員之名義或冒用
      實際未參加而渠等虛列於上開互助會單上之楊佳樺、蕭慶
      松等人之名義投標而得標，藉以向各已得標之死會會員詐
      收會款（即上開一、（二）所示）部分：
      按互助會死會會員既已得標，即有依約定，按期繳付會款
      之義務，因此其不生因陷於錯誤而交付款項予會首之問題
      ，即非冒標之被害人，業如前述。是縱令被告等冒用如起
      訴書附表二所示之李麗貞、賴秀霞、庚○、戊○○等會員
      之名義或冒用實際未參加而渠等虛列於上開互助會單上之
      楊佳樺、蕭慶松等人之名義投標而得標，對於各已得標之
      死會會員而言，亦不足以致生何種損害，被告等即無成立
      行使偽造準私文書及詐欺取財罪嫌之餘地。
（三）綜上，關於上開公訴意旨（一）所示部分，公訴人所舉證
      據，不足為證明被告等此部分有罪之積極證明，復查無其
      他積極證據足證被告等確有公訴意旨此部分所指之犯行，
      自不能證明被告等此部分犯罪，另關於上開公訴意旨（二
      ）所示部分，被告等之行為則不成立犯罪，依法本均應為
      被告等無罪判決之諭知，惟因公訴人認其等此部分與前揭
      起訴論罪部分，有修正前刑法第56條連續犯之裁判上一罪
      關係，爰均不另為無罪之諭知。
丙、據上論斷，應依刑事訴訟法第369條第1項前段、第364條、
    第299條第1項前段，刑法第2條第1項、第28條、第55條、第
    216條、第220條第1項、第210條、第339條第1項，95年7月1
    日修正施行前刑法第55條後段、第56條，刑法施行法第1條
    之1，判決如主文。
本案經檢察官賴正聲到庭執行職務。
中    華    民    國    98    年    10    月   27   日
                  刑事第九庭審判長法  官  陳貽男
                                  法  官  何信慶
                                  法  官  周盈文
以上正本證明與原本無異。
如不服本判決，應於收受送達後10日內向本院提出上訴書狀，其
未敘述上訴之理由者並得於提起上訴後10日內向本院補提理由書
（均須按他造當事人之人數附繕本）「切勿逕送上級法院」。
                                  書記官  張郁琳
中    華    民    國    98    年    10    月    27    日
附錄：本案論罪科刑法條全文
刑法第216 條
行使第210 條至第215 條之文書者，依偽造、變造文書或登載不
實事項或使登載不實事項之規定處斷。
刑法第220 條第1 項
在紙上或物品上之文字、符號、圖畫、照像，依習慣或特約，足
以為表示其用意之證明者，關於本章及本章以外各罪，以文書論
。
刑法第210 條
偽造、變造私文書，足以生損害於公眾或他人者，處5 年以下有
期徒刑。
刑法第339 條第1 項
意圖為自己或第三人不法之所有，以詐術使人將本人或第三人之
物交付者，處5 年以下有期徒刑、拘役或科或併科1 千元以下罰
金。
附表一：
┌──┬──────────────┬───────────────────────────┐
│編號│    互  助  會  內  容      │              冒    標    情    形                    │
│    │                            ├────┬────┬────┬─────┬──────┤
│    │                            │冒標日期│被冒標（│冒標當時│冒標標息  │所詐得金額  │
│    │                            │        │含虛列）│真正會員│（新臺幣）│（新臺幣）  │
│    │                            │        │會員    │活會數  │          │            │
├──┼──────────────┼────┼────┼────┼─────┼──────┤
│ 1  │組    別：起訴書附表第二組會│87.9.25 │李麗貞  │18會    │6,000元   │252,000元   │
│    │起迄日期：86.6.25至89.5.25  ├────┼────┼────┼─────┼──────┤
│    │開 標 日：每月25日12時30分  │88.7.25 │Ｈ○○  │ 9會    │5,800元   │127,800元   │
│    │停會日期：88.10.25          ├────┼────┼────┼─────┼──────┤
│    │會    首：徐英子            │88.8.25 │李麗貞  │ 9會    │7,000元   │117,000元   │
│    │會    金：新臺幣2萬元       ├────┼────┼────┼─────┼──────┤
│    │會    數：連會首共計37會    │        │        │        │          │合計：      │
│    │虛列會員                    │        │        │        │          │496,800元   │
│    │（會數）：賴秀霞（1會）     │        │        │        │          │            │
│    │          Ｈ○○（1會）     │        │        │        │          │            │
│    │          庚  ○（1會）     │        │        │        │          │            │
├──┼──────────────┼────┼────┼────┼─────┼──────┤
│ 2  │組    別：起訴書附表第三組會│87.10.15│賴秀霞  │21會    │6,000元   │294,000元   │
│    │起迄日期：86.8.15至89.11.15 ├────┼────┼────┼─────┼──────┤
│    │開 標 日：每月15日12時30分  │88.3.15 │阮純妹（│17會    │6,800元   │224,400元   │
│    │停會日期：88.11.15          │        │實為林宗│        │          │            │
│    │會    首：徐英子            │        │炫之妻彭│        │          │            │
│    │會    金：新臺幣2萬元       │        │純妹）  │        │          │            │
│    │會    數：連會首共計41會    ├────┼────┼────┼─────┼──────┤
│    │虛列會員                    │88.5.15 │楊惠貞（│16會    │6,800元   │211,200元   │
│    │（會數）：李玉敏（1會）     │        │實為賴郭│        │          │            │
│    │          辛○○（2會）     │        │阿秀之媳│        │          │            │
│    │          庚  ○（2會）     │        │楊鳳禎）│        │          │            │
│    │                            ├────┼────┼────┼─────┼──────┤
│    │                            │88.6.15 │辛○○  │16會    │6,800元   │211,200元   │
│    │                            ├────┼────┼────┼─────┼──────┤
│    │                            │88.9.15 │林耿儀  │14會    │7,000元   │182,000元   │
│    │                            ├────┼────┼────┼─────┼──────┤
│    │                            │88.10.15│庚  ○  │14會    │7,800元   │170,800元   │
│    │                            ├────┼────┼────┼─────┼──────┤
│    │                            │88.11.15│辛○○  │14會    │9,100元   │152,600元   │
│    │                            ├────┼────┼────┼─────┼──────┤
│    │                            │        │        │        │          │合計：      │
│    │                            │        │        │        │          │1,446,200元 │
├──┼──────────────┼────┼────┼────┼─────┼──────┤
│ 3  │組    別：起訴書附表第四組會│87.7.25 │戊○○  │21會    │4,800元   │319,200元   │
│    │起迄日期：86.9.25至89.5.25  ├────┼────┼────┼─────┼──────┤
│    │開 標 日：每月25日12時30分  │87.10.25│李訓旭  │19會    │5,100元   │283,100元   │
│    │停會日期：88.12.25          ├────┼────┼────┼─────┼──────┤
│    │會    首：丙○○、謝美鈴    │88.1.25 │庚  ○  │17會    │5,100元   │253,300元   │
│    │會    金：新臺幣2萬元       ├────┼────┼────┼─────┼──────┤
│    │會    數：連會首共計34會    │88.2.25 │庚  ○  │17會    │4,800元   │258,400元   │
│    │虛列會員                    ├────┼────┼────┼─────┼──────┤
│    │（會數）：庚  ○（2會）     │88.4.25 │阿  芬  │16會    │5,400元   │233,600元   │
│    │                            ├────┼────┼────┼─────┼──────┤
│    │                            │88.7.25 │蘇玉雯  │14會    │3,600元   │229,600元   │
│    │                            ├────┼────┼────┼─────┼──────┤
│    │                            │        │        │        │          │合計：      │
│    │                            │        │        │        │          │1,577,200元 │
├──┼──────────────┼────┼────┼────┼─────┼──────┤
│ 4  │組    別：起訴書附表第五組會│86.5.20 │辛○○  │33會    │6,000元   │462,000元   │
│    │起迄日期：86.3.20至89.6.20  ├────┼────┼────┼─────┼──────┤
│    │開 標 日：每月20日12時30分  │87.3.20 │李玉敏  │24會    │6,000元   │336,000元   │
│    │停會日期：88.11.20          ├────┼────┼────┼─────┼──────┤
│    │會    首：徐英子            │87.4.20 │酉○○  │24會    │5,600元   │345,600元   │
│    │會    金：新臺幣2萬元       ├────┼────┼────┼─────┼──────┤
│    │會    數：連會首共計41會    │88.5.20 │庚  ○  │12會    │6,500元   │162,000元   │
│    │虛列會員                    ├────┼────┼────┼─────┼──────┤
│    │（會數）：李玉敏（1會）     │        │        │        │          │合計：      │
│    │          辛○○（2會）     │        │        │        │          │1,305,600元 │
│    │          （起訴書附表誤載為│        │        │        │          │            │
│    │          廖桂美）          │        │        │        │          │            │
│    │          庚  ○（2會）     │        │        │        │          │            │
├──┼──────────────┼────┼────┼────┼─────┼──────┤
│ 5  │組    別：起訴書附表第八組、│87.9.5  │貴  美  │29會    │4,300元   │455,300元   │
│    │          第九組會（第八、第├────┼────┼────┼─────┼──────┤
│    │          九組會實係同一會）│88.2.5  │李麗鳳  │25會    │5,300元   │367,500元   │
│    │起迄日期：87.1.5至90.2.5    ├────┼────┼────┼─────┼──────┤
│    │開 標 日：每月5日12時30分   │88.5.5  │簡清顏  │23會    │6,100元   │319,700元   │
│    │停會日期：88.12.5           ├────┼────┼────┼─────┼──────┤
│    │會    首：丙○○、丁○○、  │88.7.5  │簡英秀  │22會    │5,800元   │312,400元   │
│    │          謝美鈴            ├────┼────┼────┼─────┼──────┤
│    │會    金：新臺幣2萬元       │88.8.5  │國  雄  │22會    │5,500元   │319,000元   │
│    │會    數：連會首共計39會    ├────┼────┼────┼─────┼──────┤
│    │虛列會員                    │88.10.5 │李玉敏（│21會    │6,800元   │277,200元   │
│    │（會數）：辛○○（1會）     │        │實際上係│        │          │            │
│    │                            │        │由亥○○│        │          │            │
│    │                            │        │以其姊李│        │          │            │
│    │                            │        │玉敏名義│        │          │            │
│    │                            │        │入會）  │        │          │            │
│    │                            ├────┼────┼────┼─────┼──────┤
│    │                            │88.12.5 │辛○○  │20會    │7,000元   │260,000元   │
│    │                            ├────┼────┼────┼─────┼──────┤
│    │                            │        │        │        │          │合計：      │
│    │                            │        │        │        │          │2,311,100元 │
├──┼──────────────┼────┼────┼────┼─────┼──────┤
│ 6  │組    別：起訴書附表第十組會│88.2.28 │貴  美  │32會    │4,600元   │492,800元   │
│    │起迄日期：87.6.30至90.11.30 ├────┼────┼────┼─────┼──────┤
│    │開 標 日：每月30日12時30分  │88.5.30 │淑  真  │30會    │5,300元   │441,000元   │
│    │停會日期：88.11.30          ├────┼────┼────┼─────┼──────┤
│    │會    首：丙○○、丁○○、  │88.9.30 │Ｆ○○  │27會    │6,300元   │369,900元   │
│    │          謝美鈴            ├────┼────┼────┼─────┼──────┤
│    │會    金：新臺幣2萬元       │88.10.30│庚  ○  │27會    │7,000元   │351,000元   │
│    │會    數：連會首共計43會    ├────┼────┼────┼─────┼──────┤
│    │虛列會員                    │        │        │        │          │合計：      │
│    │（會數）：庚  ○（1會）     │        │        │        │          │1,654,700元 │
│    │          Ｆ○○（1會）     │        │        │        │          │            │
├──┼──────────────┼────┼────┼────┼─────┼──────┤
│ 7  │組  別：起訴書附表第十二組會│88.5.10 │貴  美  │32會    │5,800元   │454,400元   │
│    │起迄日期：87.10.10至91.1.10 ├────┼────┼────┼─────┼──────┤
│    │開 標 日：每月10日12時30分  │88.7.10 │庚  ○  │31會    │7,000元   │403,000元   │
│    │停會日期：88.11.10          ├────┼────┼────┼─────┼──────┤
│    │會    首：徐英子            │88.10.10│酉○○  │29會    │7,000元   │377,000元   │
│    │會    金：新臺幣2萬元       ├────┼────┼────┼─────┼──────┤
│    │會    數：連會首共計41會    │        │        │        │          │合計：      │
│    │虛列會員                    │        │        │        │          │1,234,400元 │
│    │（會數）：庚  ○（1會）     │        │        │        │          │            │
├──┼──────────────┼────┼────┼────┼─────┼──────┤
│ 8  │組  別：起訴書附表第十三組會│88.3.25 │巫桂蘭  │29會    │5,500元   │420,500元   │
│    │起迄日期：87.12.25至90.11.25├────┼────┼────┼─────┼──────┤
│    │開 標 日：每月25日12時30分  │88.4.25 │李麗鳳  │29會    │5,300元   │426,300元   │
│    │停會日期：88.12.25          ├────┼────┼────┼─────┼──────┤
│    │會    首：丙○○、丁○○、  │88.11.25│簡清顏  │23會    │7,300元   │292,100元   │
│    │          謝美鈴            ├────┼────┼────┼─────┼──────┤
│    │會    金：新臺幣2萬元       │        │        │        │          │合計：      │
│    │會    數：連會首共計37會    │        │        │        │          │1,138,900元 │
│    │虛列會員                    │        │        │        │          │            │
│    │（會數）：林惠美（1會）     │        │        │        │          │            │
│    │          玉  雯（1會）     │        │        │        │          │            │
│    │          美  珠（1會）     │        │        │        │          │            │
│    │          李麗鳳（1會）     │        │        │        │          │            │
├──┼──────────────┼────┼────┼────┼─────┼──────┤
│ 9  │組  別：起訴書附表第十四組會│88.12.5 │地○○  │23會    │4,000元   │368,000元   │
│    │起迄日期：88.12.5至92.1.5   ├────┼────┼────┼─────┼──────┤
│    │開 標 日：每月5日12時30分   │        │        │        │          │合計：      │
│    │停會日期：88.12.5           │        │        │        │          │368,000元   │
│    │會    首：丙○○、丁○○、  │        │        │        │          │            │
│    │          謝美鈴            │        │        │        │          │            │
│    │會    金：新臺幣2萬元       │        │        │        │          │            │
│    │會    數：連會首共計27會    │        │        │        │          │            │
│    │虛列會員                    │        │        │        │          │            │
│    │（會數）：李詩藤（1會）     │        │        │        │          │            │
│    │          李麗貞（1會）     │        │        │        │          │            │
│    │          林惠美（1會）     │        │        │        │          │            │
├──┼──────────────┼────┼────┼────┼─────┼──────┤
│ 10 │組  別：起訴書附表第十五組會│88.9.30 │庚  ○  │25會    │6,100元   │347,500元   │
│    │起迄日期：88.3.30至90.9.30  ├────┼────┼────┼─────┼──────┤
│    │開 標 日：每月30日12時30分  │        │        │        │          │合計：      │
│    │停會日期：88.11.30          │        │        │        │          │347,500元   │
│    │會    首：丙○○、李清龍、徐│        │        │        │          │            │
│    │          英子、甲○○（原名│        │        │        │          │            │
│    │          李麗卿）          │        │        │        │          │            │
│    │會    金：新臺幣2萬元       │        │        │        │          │            │
│    │會    數：連會首共計32會    │        │        │        │          │            │
│    │虛列會員                    │        │        │        │          │            │
│    │（會數）：無                │        │        │        │          │            │
├──┼──────────────┼────┼────┼────┼─────┼──────┤
│ 11 │組  別：起訴書附表第十八組會│88.8.20 │        │        │          │10,000元    │
│    │起迄日期：88.8.20至91.7.20  │以前    │        │        │          │（會首款）  │
│    │開 標 日：每月20日14時      ├────┼────┼────┼─────┼──────┤
│    │停會日期：88.12.20          │88.8.20 │        │1 會    │2,800元   │ 7,200元    │
│    │會    首：丁○○（此會實為許├────┼────┼────┼─────┼──────┤
│    │          秋碧佯以丁○○名義│88.9.20 │        │1 會    │3,500元   │ 6,500元    │
│    │          所虛列）          ├────┼────┼────┼─────┼──────┤
│    │會    金：新臺幣1萬元       │88.10.20│        │1 會    │2,800元   │ 7,200元    │
│    │會    數：連會首共計37會    ├────┼────┼────┼─────┼──────┤
│    │虛列會員                    │88.11.20│        │1 會    │3,000元   │ 7,000元    │
│    │（會數）：                  ├────┼────┼────┼─────┼──────┤
│    │劉邦勇（2會）、月  娥（1會）│88.12.20│        │1 會    │2,000元   │ 8,000元    │
│    │吳  仁（1會）、呂美珠（2會）├────┼────┼────┼─────┼──────┤
│    │純  妹（1會）、阿  敏（1會）│        │        │        │          │合計：      │
│    │小  珍（1會）、寶  季（1會）│        │        │        │          │45,900元    │
│    │民  宗（1會）、莊秀琴（1會）│        │        │        │          │            │
│    │余可佩（1會）、麗  美（2會）│        │        │        │          │            │
│    │淑  華（1會）、雅  芬（1會）│        │        │        │          │            │
│    │林宗明（1會）、秋  玉（1會）│        │        │        │          │            │
│    │李淑芬（1會）、東  耀（1會）│        │        │        │          │            │
│    │文  清（1會）、金  來（1會）│        │        │        │          │            │
│    │阿  美（1會）、李麗嬌（1會）│        │        │        │          │            │
│    │小  惠（1會）、平華美（1會）│        │        │        │          │            │
│    │申○○（1會）、酉○○（1會）│        │        │        │          │            │
│    │地○○（1會）、素  娟（1會）│        │        │        │          │            │
│    │吳明玉（1會）、彭泰源（1會）│        │        │        │          │            │
│    │吳麗秋（1會）、淑  貞（1會）│        │        │        │          │            │
├──┼──────────────┼────┼────┼────┼─────┼──────┤
│ 12 │組  別：起訴書附表第十九組會│88.5.10 │秀  霞  │21會    │4,000元   │336,000元   │
│    │起迄日期：88.5.10至90.5.10  ├────┼────┼────┼─────┼──────┤
│    │開 標 日：每月10日12時30分  │88.10.10│庚  ○  │17會    │4,500元   │263,500元   │
│    │停會日期：88.12.10          ├────┼────┼────┼─────┼──────┤
│    │會    首：丙○○、丁○○、  │        │        │        │          │合計：      │
│    │          謝美鈴            │        │        │        │          │599,500元   │
│    │會    金：新臺幣2萬元       │        │        │        │          │            │
│    │會    數：連會首共計26會    │        │        │        │          │            │
│    │虛列會員                    │        │        │        │          │            │
│    │（會數）：庚  ○（1會）     │        │        │        │          │            │
│    │          林惠美（2會）     │        │        │        │          │            │
│    │          秀  霞（1會）     │        │        │        │          │            │
├──┼──────────────┼────┼────┼────┼─────┼──────┤
│ 13 │組  別：起訴書附表第二十組會│87.7.10 │黃○○  │14會    │4,000元   │224,000元   │
│    │起迄日期：87.4.10至89.4.10  ├────┼────┼────┼─────┼──────┤
│    │開 標 日：每月10日12時30分  │87.12.10│庚  ○  │10會    │4,350元   │156,500元   │
│    │停會日期：88.12.10          ├────┼────┼────┼─────┼──────┤
│    │會    首：丙○○、謝美鈴    │88.5.10 │秀  霞  │ 6會    │2,300元   │106,200元   │
│    │會    金：新臺幣2萬元       ├────┼────┼────┼─────┼──────┤
│    │會    數：連會首共計26會    │88.7.10 │陳國慶  │ 5會    │3,500元   │ 82,500元   │
│    │虛列會員                    ├────┼────┼────┼─────┼──────┤
│    │（會數）：賴秀霞（2會）     │88.8.10 │地○○  │ 5會    │3,800元   │ 81,000元   │
│    │          庚  ○（1會）     ├────┼────┼────┼─────┼──────┤
│    │          地○○（1會）     │88.10.10│阿梅（即│ 4會    │4,500元   │ 62,000元   │
│    │          陳國慶（1會）     │        │互助會簿│        │          │            │
│    │          林惠美（1會）     │        │上之呂阿│        │          │            │
│    │          黃○○（1會）     │        │梅）    │        │          │            │
│    │          宇○○（1會）     ├────┼────┼────┼─────┼──────┤
│    │                            │88.12.10│秀  霞  │ 3會    │6,000元   │ 42,000元   │
│    │                            ├────┼────┼────┼─────┼──────┤
│    │                            │        │        │        │          │合計：      │
│    │                            │        │        │        │          │754,200元   │
├──┴──────────────┴────┴────┴────┴─────┴──────┤
│                                               前揭十三組互助會詐得金額共計13,280,000元   │
└─────────────────────────────────────────────┘
附表二：
┌──┬──────┬──────────────┬────────┐
│編號│起訴書認定之│起訴書認定被冒標（含虛列）會│起訴書認定之依據│
│    │被冒標（含虛│員參加之組別及被冒標會數    │                │
│    │列）會員    │                            │                │
├──┼──────┼──────────────┼────────┤
│  1 │阿菜（即鄒蕭│第三組會，入1會仍為活會，遭 │Ｄ○○○調查筆錄│
│    │阿菜）      │冒標1會。                   │、戌○○○會簿  │
├──┼──────┼──────────────┼────────┤
│  2 │阿  碧      │第三組會，實際上並未參加，遭│戌○○○會簿    │
│    │            │冒標1會。                   │                │
├──┼──────┼──────────────┼────────┤
│  3 │黃志強      │第四組會，入1會仍為活會，遭 │Ｇ○○調查筆錄  │
│    │            │冒標1會。                   │                │
├──┼──────┼──────────────┼────────┤
│  4 │謝瑞玉      │第四組會，入1會，實際得標1會│戌○○○會簿    │
│    │            │，卻記載得標2會，遭冒標1會。│                │
├──┼──────┼──────────────┼────────┤
│  5 │碧霞（即蘇戴│第四組會，入1會仍為活會，遭 │戊○○會簿      │
│    │碧霞）      │冒標1會。                   │                │
├──┼──────┼──────────────┼────────┤
│  6 │貴美（即林蔡│第四組會，入3會，實際得標3會│戊○○會簿      │
│    │桂美）      │，卻記載得標4會，遭冒標1會。│                │
├──┼──────┼──────────────┼────────┤
│  7 │楊佳樺      │第六組會，實際上並未參加，遭│玄○○調查筆錄、│
│    │            │冒標1會。                   │玄○○會簿      │
├──┼──────┼──────────────┼────────┤
│  8 │蕭慶松      │第六組會，實際上並未參加，遭│玄○○調查筆錄、│
│    │            │冒標1會。                   │玄○○會簿      │
├──┼──────┼──────────────┼────────┤
│  9 │金  春      │第九組會，入1會，實際得標1會│Ｈ○○會簿      │
│    │            │，卻記載得標2會，遭冒標1會。│                │
├──┼──────┼──────────────┼────────┤
│ 10 │Ｅ○○      │第十三組會，入3會均為活會， │Ｅ○○調查筆錄  │
│    │            │遭冒標1會。                 │                │
└──┴──────┴──────────────┴────────┘


司法院資訊處製作；財團法人民間司法改革基金會備份。
